臺灣高等法院刑事判決　　　　　　　　　　　　　　九十三年度上訴字第一０五號
　　上　訴　人
　　即　被　告　庚○○
　　選任辯護人　曹運蘭律師
右上訴人因偽造文書等案件，不服臺灣板橋地方法院九十一年度訴字第一０三九號，
中華民國九十二年七月十八日第一審判決（起訴案號：臺灣板橋地方法院檢察署九十
年度偵字第六六０六號、九十一年度偵字第一九九五）暨臺灣板橋地方法院檢察署移
請併案審理(九十一年度偵字第七七六三號)，提起上訴，本院判決如左：
    主  文
上訴駁回。
    事  實
一、庚○○（原姓名：賴姿樺）於民國八十七年八月間，在臺北縣中和巿華安街八號
    三樓住處，以其夫陳培炎 (業經臺灣板橋地方法院另為無罪之判決確定) 之名義
    為會首，邀集己○○（會單編號第十四號）、甲○○（會單記載為吳碧莉，編號
    第十一號）、戊○○（丁○○之女，會單編號第十八號）等參加民間互助會（簡
    稱第一會），含會首在內計三十一會，會期自八十七年八月十日起至九十年二月
    十日止，會金為每會新臺幣（下同）二萬元。另於八十九年四月間，在上址，以
    其夫陳培炎之名義為會首，邀集己○○（會單編號第二十一號）、戴阿惠（會單
    編號第二十三號）等參加民間互助會（簡稱第二會），含會首在內計三十一會，
    會期自八十九年四月二十日起至九十一年十月二十日止，會金為每會二萬元，其
    底標均為二千元，均採內標方式，開標地點均在上址，由庚○○主持開標、交付
    得標會款予得標會員及向會員收取會款或請會員將會款匯入陳培炎之帳戶，並由
    不知情之陳培炎代庚○○向會員收取會款。嗣庚○○竟基於意圖為自己不法之所
    有及行使偽造準私文書之概括犯意，於八十九年年初、八十九年十一月十日及不
    詳時間，連續在上開開標地點，利用各互助會會員多未親自前往現場投標，且互
    不認識之機會，依民間互助會之習慣在紙上偽造「戊○○」、「己○○」、「甲○○」之署押，並偽填高於底標之不詳金額（其中甲○○部分係三千六百元）表
    明標息，而偽造準私文書即標單計三紙，進而提出此高於底標之標息之偽造標單
    參與競標並均得標，計冒標三會，均足以生損害於戊○○、己○○、甲○○及其
    他活會會員，且均向活會之會員謊稱該月份係由戊○○、己○○、甲○○得標，
    致使各該活會之會員因此而陷於錯誤，仍陸續向庚○○交付活會之會款，庚○○
    即連續以此方法詐得各次會款扣除當月標息，再乘以當次活會會員人數之金額。
    繼基於上開意圖為自己不法之所有之概括犯意，於九十年一月二十日會員戴阿惠
    以四千七百元得標時，在上址向部分活會會員計十一人謊稱標金為四千元，使該
    活會會員十一人均陷於錯誤，而均將超出其應繳會款之七百元（計七千七百元）
    交付予庚○○。嗣於九十年二月十日（第一會完會時），庚○○因無法給付會款
    宣布倒會並停標第二會，會員己○○始輾轉查知上情。
二、案經被害人己○○訴請臺灣板橋地方法院檢察署檢察官偵查起訴。
    理  由
一、上訴人即被告庚○○雖未於審理期日到庭辯論，惟據其於本院準備程序到庭及於
    偵查及原審中之供述，均坦承邀集如事實欄所載之第一會及第二會之民間互助會
    ，並於九十年一月二十日會員戴阿惠以四千七百元得標時，向十一位活會會員詐
    稱標金為四千元，而多收取十一位會員每人各七百元之事實，惟矢口否認有何偽
    造文書及詐欺之犯行，辯稱：第一會部分，其有代己○○標會，係己○○以電話
    告訴其標息金額，其代理己○○標會，並未冒標會款，戊○○及甲○○部分，其
    亦未冒標，但因後來其積欠會款，己○○、戊○○及甲○○等人才否認有委託其
    代為投標，本案係屬民事會款債務糾紛，己○○、戊○○及甲○○等人並無法確
    切指出其冒標會款之時間、地點及金額，其並無偽造文書及詐欺之犯行。第二會
    部分，係因戴阿惠標四千七百元標金太高，其為了不讓會員擔心這個會不穩，才
    向部分活會會員稱標金為四千元，其並未獲取分文不法，主觀上並無詐欺之犯意
    云云。
二、經查：
  (一)被告確有邀集前開事實欄所載之互助會，並於九十年二月十日停會等情，業據告
    訴人即被害人己○○指述歷歷，核與證人甲○○、丁○○、廖紀阿月（以廖萬福
    名義跟第一會，會單編號第十六號）、乙○○分別於檢察官偵查中及原審法院審
    理時所證述之情節相符，並有己○○所提出之第一、二會及被告庚○○所提出之
    第二會互助會會單（見九十年度偵字第六六０六號偵查卷第十七頁、第三十二頁
    、第三十八頁）附卷可稽，此部分事實堪以認定。
  (二)又第一會於九十年一月十日會員己○○表示欲標會以前，尚有活會會員己○○（
    會單編號第十四號）、甲○○（會單記載為吳碧莉，編號第十一號）、戊○○（
    丁○○之女，會單編號第十八號）及乙○○（會單編號第二、三號，另會單編號
    第四號係死會，記載李寶喜名義）合計五會等情，亦據證人己○○、甲○○、丁○○及乙○○分別於檢察官偵查中及原審法院調查時證述在卷，然依卷附第一會
    之互助會會單觀之，當時包含己○○在內應僅餘活會二會，較前開計算之活會五
    會，顯然多出三個活會，顯有三名活會會員之互助會遭冒標，而被告於檢察官偵
    查中及原審法院調查時供稱：「第一會丁○○（指戊○○）、賴瑞勳（於會單編
    號第二十四號何佳穎退出後遞補之，會款已清償）、廖萬福、甲○○、乙○○的
    會是我向他們借標，有經過他們同意。己○○於八十九年十二月；甲○○於九十
    年一月、戊○○於八十九年年初、廖萬福於九十年一月（標到會）、乙○○不清
    楚於何時標到會。只有戊○○係借標，其他是他們自己標。己○○於八十九年十
    一月十日得標的，標息我已經忘了，我有幫己○○寫標單，標息是己○○告訴我
    的，標到之後我就給己○○一半會款，因為十月份得標的人只有拿一半會款；乙○○有參加三會，會單編號第二、三號，另會單編號第四號係記載乙○○之姐姐
    李喜名義，乙○○已經標了一會，其餘二活會，在尾六會時，我有跟他拜託，說
    要好好處理。」等語 (見九十年度偵字第六六０六號偵查卷第四十八頁反面、第
    四十九頁反面、第一百十二頁、原審卷第一百三十六頁) ，然證人己○○並未委
    託被告標會，甲○○並未將活會借予被告，其係活會欲收尾會，戊○○亦係活會
    ，乙○○確係尚有二活會遭倒會而尚未獲償會款，廖萬福則於九十年一月十日標
    到會，亦因遭倒會而尚未獲償會款等情，業據己○○、甲○○、丁○○、乙○○
    及廖紀阿月各於檢察官偵查中及原審法院調查時證述在卷，被告先則稱係向戊○○、廖萬福、甲○○、乙○○等人借標，嗣又改稱僅向戊○○借標，其餘係證人
    自行標會，前後所供並不相符，令人難以採信。綜合以上卷證可知，被告確有冒
    標己○○、甲○○、戊○○之三個會至明。
  (三)再者，第二會部分被告因會員戴阿惠標四千七百元太高，其為了不讓會員擔心這
    個會不穩，才向其中十一位活會會員收取標金四千元等情，亦據被告於檢察官偵
    查中、原審及本院調查時自白在卷 (見九十年度偵字第六六０六號偵查卷第二十
    五頁、原審卷第一百三十五頁、本院九十三年二月六日準備程序) ，核與告訴人
    己○○所指述之情節相符，並有上開第二會互助會會單附卷可稽。
  (四)本件被告因購買房屋負債，同時邀集多會，以會養會，並向他人借款，負擔沈重
    利息，以致週轉不靈，再加上其夫陳培炎並無固定工作，經濟陷於困難等情，業
    據被告於偵查中供明 (見九十年度偵字第六六０六號偵查卷第二十四頁、第三十
    九頁) ，是被告冒標己○○、甲○○、戊○○之互助會，並向十一名活會詐稱標
    金數額，顯有為自己不法所有之意圖，被告辯稱無詐欺之主觀犯意，尚無可採。
  (五)綜上所述，本件事證明確，被告前揭所辯，係事後卸責之詞，其犯行應堪認定。
三、按民間互助會之標單上記載會員投標之金額及投標人署押姓名，雖未記載「標單
    」二字，但依民間互助會之習慣該紙張上之記載，足以表示登載名義人擬以所載
    金額標取該互助會用意之證明，依刑法第二百二十條第一項之規定，應以文書論
    本案互助會之開標經過，欲投標者，需書立姓名填寫標單及金額等情，亦據告訴
    人董能楊指訴在卷 (見九十年度偵字第六六０六號偵查卷第十三頁) ，被告偽造
    「戊○○」、「己○○」、「甲○○」之標單，持以參與競標，並於得標後向活
    會會員詐取會款，核其所為，係犯刑法第二百十六條、第二百二十條第一項（起
    訴書漏載第一項）、第二百十條之行使偽造準私文書罪及同法第三百三十九條第
    一項之詐欺取財罪。被告先後三次上開行使偽造準私文書與四次詐欺取財（含超
    收會款部分）之犯行，均時間緊接，罪名相同，均顯係基於概括犯意而為，均應
    各依連續犯之規定論以一罪，並加重其刑。被告於各該開標日以一詐欺行為，致
    使所有數活會會員均陷於錯誤而交付會款及致使十一位活會會員溢付會款，均係
    一行為侵害數個法益，同時觸犯數詐欺取財之罪名，均為想像競合犯，均應各從
    一重之詐欺取財罪處斷。其所犯上開行使偽造準私文書罪與詐欺取財罪間，有方
    法結果之牽連關係，為牽連犯，應依刑法第五十五條之規定，從一重之行使偽造
    準私文書罪處斷。被告偽造被冒標會員署押之行為，為偽造準私文書之階段行為
    及其偽造後復持以行使，偽造準私文書之低度行為應為行使之高度行為所吸收，
    均不另論罪。又被告利用不知情之陳培炎向會員收取會款，應論以間接正犯。
四、公訴意旨另以：被告就第一會部分亦有以同一方式冒標廖萬福、乙○○之會，因
    認被告就此部分亦涉有刑法第二百十六條、第二百二十條第一項（起訴書漏載第
    一項）、第二百十條之行使偽造準私文書罪及同法第三百三十九條第一項之詐欺
    取財罪嫌云云。惟查：廖萬福、乙○○所參加之第一會均係標會後，未能獲償會
    款，其中乙○○扣除該一死會後，尚有二活會亦遭倒會而尚未獲償等情，業據被
    告供明及證人廖紀阿月、乙○○證述在卷，且其等之說詞互核一致，足見被告並
    未冒標廖萬福、乙○○之會，尚不能以被告嗣後倒會，無法清償廖萬福、乙○○
    之會款，即認被告亦冒標廖萬福、乙○○二人之會，而該當刑法行使偽造準文書
    及詐欺取財之罪。公訴意旨就此部分，尚有誤會。此外，復查無其他積極之證據
    足以證明被告有此部分之犯行，因公訴人認此部分與本件前開論罪科刑部分屬同
    一事實關係，爰不另為無罪之諭知。
五、原審認被告罪證明確，援引刑法第五十六條、第二百十六條、第二百二十條第一
    項、第二百十條、第三百三十九條第一項、第五十五條、第三十八條第一項第二
    款，罰金罰鍰提高標準條例第一條前段，爰審酌被告並無前科，有本院被告全國
    前案紀錄表在卷足憑，兼衡其生活狀況、智識程度，被告召集上開互助會，竟意
    圖為自己不法之所有，而以行使偽造準私文書詐欺之方式，冒標活會會員之會款
    ，並超收會款，足以生損害於戊○○、己○○、甲○○及其他活會會員，其犯罪
    之次數、金額，犯罪之動機、目的、手段、犯罪所生之危害、犯罪後之態度及被
    告尚未全數賠償被害人之損失等一切情狀，量處有期徒刑十月。並認被告所偽造
    之標單（含偽造之「戊○○」、「己○○」、「甲○○」署押計三枚）三紙，係
    被告所有供犯本案之罪所用之物，雖均未扣案，但亦查無證據證明其業已滅失，
    均應依刑法第三十八條第一項第二款之規定宣告沒收 (至於標單上之署押，已因
    標單沒收而包括在內，爰不重為沒收之諭知)。經核原審認事用法並無違誤，量
    刑亦屬妥適，被告仍執前詞，提起上訴，為無理由，其上訴應予駁回。
六、臺灣板橋地方法院檢察署九十三年度偵字第四十三號移請併案意旨略以： (含該
    署九十三年偵字第四十四號、九十一年度偵字第七七六三號、第七七六四號、九
    十年度發查字第二二七七號）被告先後於八十六年九月五日及八十七年八月十日
    籌組連會首在內，分別為四十六會及三十一會之互助會二組，明知已無資力，竟
    仍偽以「戊○○」、「己○○」、「甲○○」名義冒標而詐取告訴人乙○○活會
    會款一百六十四萬元及告訴人丙○○之活會會款八十萬元，認被告亦涉犯刑法第
    三百三十九條第一項之詐欺取財罪嫌云云。惟有關被告涉嫌詐欺乙○○部分：乙○○係參加八十六年九月五日所起之互助會一會（係會單編號第二十六號鄭澤材
    讓渡予乙○○，會單記載為鄭澤才，係活會）及參加八十七年八月十日所起之互
    助會三會（會單編號第二、三號均係活會，另會單編號第四號係死會，已付清會
    款，記載李寶喜名義），計有三個活會，嗣經被告提前停會而結算會款為一百六
    十四萬元，被告並交付其與夫陳培炎共同簽發之本票予乙○○合計三張，惟均不
    獲兌現，然被告並未冒標乙○○所參加八十七年八月十日所起之會等情，其證據
    業如前述，並有乙○○所提之告訴狀、八十六年九月五日及八十七年八月十日所
    起之互助會會單、讓渡書各一份、本票三張附卷可稽，此部分係民事法律糾葛，
    尚難認被告之行為已符合刑法詐欺罪之構成要件。因有關乙○○參加八十七年八
    月十日所起之互助會部分與本件已起訴之犯行係同一事實，業經本院不另為無罪
    之諭知，已如前述，故不另退回由該署檢察官處理。惟就乙○○參加八十六年九
    月五日所起之互助會部分，因查無證據證明被告有何冒標或超收會款情事，尚無
    法僅因被告宣告倒會，即認被告符合詐欺罪之構成要件，此部分自難認與前揭有
    罪部分有何裁判上或事實上一罪關係，本院即無從併予審理，應退回由檢察官依
    法辦理；另有關丙○○僅參加八十六年九月五日所起之互助會一會（係會單編號
    第二十一號，記載林麗美，八十九年十二月五日以四千五百元之標息得標，係死
    會，現仍欠七十七萬五千元），並未參加八十七年八月十日所起之互助會等情，
    業據證人丙○○於告訴狀及原審法院調查時證述明確，核與被告所供述之情節相
    符，並有丙○○所提之告訴狀、八十六年九月五日及八十七年八月十日所起之互
    助會會單、本票及支票各二張附卷可稽，而依前開卷證，就丙○○參加被告於八
    十六年九月五日所起之互助會部分，並查無證據證明被告有何冒標或超收情事，
    此部分自難認與前揭有罪部分有何裁判上或事實上一罪關係，本院自無從併予審
    理，應退回由檢察官依法辦理。
七、被告經合法傳喚未到庭，其辯護人雖稱被告生病，無法走路，以致未到庭，惟本
    案至本院宣判之日止，被告均未提出醫院證明，以證明其病情確屬無法到庭陳述
    ，被告雖於九十一年八月間因車禍導至頭部外傷，惟經手術後，已恢復正常意識
    ，於原審調查審理及本院準備程序均能到庭自由陳述意見，其無正當理由未於審
    判期日到庭，爰不待其陳述，逕行判決。
據上論斷，應依刑事訴訟法第三百七十一條、第三百六十八條，判決如主文。
本案經檢察官覃正祥到庭執行職務。
中　　　華　　　民　　　國　　九十三　　年　　　七　　　月　　二十二　　日
                              臺灣高等法院刑事第二十二庭
                                  審判長法  官  蔡  秀  雄
                                        法  官  周  占  春
                                        法  官  蘇  素  娥
右正本證明與原本無異。
如不服本判決，應於收受送達後十日內向本院提出上訴書狀，其未敘述上訴之理由者
並得於提起上訴後十日內向本院補提理由書（均須按他造當事人之人數附繕本）。
                                        書記官  何  閣  梅
中　　　華　　　民　　　國　　九十三　　年　　　七　　　月　　二十二　　日
附錄：本案論罪科刑法條全文
刑法第二百十六條
行使第二百十條至第二百十五條之文書者，依偽造、變造文書或登載不實事項或使登
載不實事項之規定處斷。
刑法第二百十條
偽造、變造私文書，足以生損害於公眾或他人者，處五年以下有期徒刑。
刑法第二百二十條
在紙上或物品上之文字、符號、圖畫、照像，依習慣或特約，足以為表示其用意之證
明者，關於本章及本章以外各罪，以文書論。
錄音、錄影或電磁紀錄，藉機器或電腦之處理所顯示之聲音、影像或符號，足以為表
示其用意之證明者，亦同。
稱電磁紀錄，指以電子、磁性或其他無法以人之知覺直接認識之方式所製成之紀錄，
而供電腦處理之用者。
刑法第三百三十九條
意圖為自己或第三人不法之所有，以詐術使人將本人或第三人之物交付者，處五年以
下有期徒刑、拘役或科或併科一千元以下罰金。
以前項方法得財產上不法之利益或使第三人得之者，亦同。
前二項之未遂犯罰之。
（罰金已依罰金罰鍰提高標準條例提高為十倍）
